臺灣高等法院臺南分院民事判決　94年度上易字第15號
上　訴　人　乙○○
訴訟代理人　丁○○
被　上訴人　行政院農業委員會林務局嘉義林區管理處
法定代理人　丙○○
訴訟代理人　甲○○
上列當事人間請求交還土地等事件，上訴人對於民國93年10月18
日臺灣嘉義地方法院第一審判決（93年度訴字第280號）提起上
訴，經本院於94年2月22日言詞辯論終結，判決如下：
    主  文
上訴駁回。
第二審訴訟費用由上訴人負擔。
    事實及理由
一、被上訴人起訴主張：上訴人未經被上訴人之同意，長期占用
    被上訴人所管理之大埔事業區第三十七號國有林班地如原審
    附圖所示斜線部分二公頃之土地（以下稱系爭土地），並擅
    自於系爭土地內濫墾、種植檳榔等作物，及搭建工寮一間，
    上訴人既無權占有使用系爭土地，爰本於民法第767條前段
    及中段之規定，求為命上訴人應將如原審附圖所示斜線部分
    面積二公頃土地上之地上物剷除，恢復林班地原狀後，將土
    地交還被上訴人。又因上訴人無權占用系爭土地，自獲得相
    當於租金的利益，致使被上訴人受有損害，已構成不當得利
    ，另上訴人毀損雜木七株，爰並依不當得利及侵權行為損害
    賠償之法律關係請求上訴人賠償五年不當得利使用費及毀損
    雜木價金共新台幣（下同）281,074元（即使用費280,500＋
    雜木費574，合計281074）等語。【原審判決被上訴人一部
    勝訴，即命上訴人剷除地上物、恢復原狀、交還還土地，並
    命給付12萬6千元相當租金之損害，而駁回其餘即155,074元
    之請求 (000000－000000=155074)。被上訴人就其敗訴部份
    ，未提起上訴或附帶上訴。而上訴人就其敗訴部分提起上訴
    】。被上訴人於本院則聲明：上訴駁回。
二、上訴人則以：系爭土地既未辦理土地第一次總登記，已是「
    無主土地」，被上訴人並無主張系爭土地所有權之權源。又
    上訴人係向前手官俊臣以80萬元購得權利，其與前手已在系
    爭土地上耕作近百年，自應取得地上權，已非無權占有，被
    上訴人自不得請求上訴人交還土地；被上訴人欲收回土地應
    補償上訴人之損害，其向上訴人請求相當租金之損害亦過高
    等語，資為抗辯。於本院聲明：(一)原判決不利上訴人部分廢
    棄。(二)上開廢棄部分，被上訴人在第一審之訴及假執行之聲
    請均駁回。
三、兩造不爭之事實如下：
（一）系爭土地屬大埔事業區第三十七號國有林班地。
（二）上訴人係於80年間，以80萬元由訴外人官俊臣讓渡系爭土
      地管理使用權，上訴人即占有系爭土地（即如原判決附圖
      所示斜線部分），並於該土地上種植檳榔等作物，且受讓
      搭建於系爭土地上之工寮一間。
（三）上述兩造不爭之事實，有被上訴人提出之現場照片三張、
      濫墾位置圖一紙、不起訴處分書一份及上訴人提出之讓渡
      契約書影本在卷為證（見原審卷第3-5頁、第10頁），自
      屬可信。
四、至被上訴人主張系爭土地為伊管有，上訴人無權占用系爭土
    地如原判決附圖所示斜線部分，上訴人應將地上物剷除，恢
    復原狀，並將系爭土地交還被上訴人乙節，則為上訴人所否
    認，並以前開情詞置辯，是本件所應審究者厥為被上訴人有
    無請求上訴人返還土地之權源及上訴人是否有權占用等項，
    茲查：
(一)、按所有人對於無權占有或侵奪其所有物者，得請求返還之。
    對於妨害其所有權者，得請求除去之。有妨害其所有權之虞
    者，得請求防止之。民法第767條定有明文。所有權人依此
    規定，當然係此請求權之主體，雖非所有人，但依法律之規
    定，得行使所有人之權利者，如國有財產之管理機關，亦屬
    得行使此請求權之主體（最高法院69年台上字第1695號判決
    供參）。又土地法第10條第1項規定：中華民國領域內之土
    地屬於中華民國人民全體。其經人民依法取得所有權者，始
    為私有土地。又森林所有權除依法登記為公有（即直轄市有
    、縣 (市)有、鄉鎮 (市)有或公法人所有）或私有者外，概
    屬國有，為森林法第3條、森林法施行細則第2條所明定；再
    國有林由中央主管機關 (即行政院農業委員會）劃分林區管
    理經營之，又為森林法12條所明定，本件系爭土地既屬被上
    訴人管理之大埔事業區第三十七號國有林班地，有如前述，
    則被上訴人主張其管理之國有林地遭上訴人無權占有，其有
    請求返還土地之權源，自屬有據，上訴人抗辯系爭土地為無
    主土地，被上訴人並無主張系爭土地所有權之權源云云，顯
    非可採。
(二)、至上訴人抗辯其與前手占用超過百年已取得地上權，非無權
    占有云云。然森林係指林地及其群生竹、木之總稱。森林以
    國有為原則。森林所有權及所有權以外之森林權利，除依法
    登記為公有或私有者外，概屬國有。森林法第3條及該法施
    行細則第2條定有明文。未依法登記為公有或私有之林地，
    概屬國有，則不論國家已否辦理登記，均不適用關於取得時
    效之規定，俾達國土保安長遠利益之目標，並符保育森林資
    源，發揮森林公益及經濟效用之立法意旨（森林法第1條及
    第5條參照），自無民法第769條、第770條取得時效規定之
    適用，最高法院著有89年台上字第949號判例供參。上訴人
    既無法舉證證明其與被上訴人間有就系爭土地有地上權之設
    立，復無法時效取得地上權，則其抗辯有地上權云云，委無
    足取。上訴人既無法舉證證明其有何合法占有權源，被上訴
    人主張上訴人係無權占有乙節，自屬可採。
五、按所有人對於無權占有或侵奪其所有物者，得請求返還之，
    民法第767條前段定有明文。又按無法律上之原因而受利益
    ，致他人受有損害，應返還其利益，為民法第179條前段所
    明定。又按無權占用他人之土地者，可獲得相當於法定租金
    之利益，為社會通常之觀念（最高法院61年度台上字第1695
    號判例參照），上訴人無權占用被上訴人管理之系爭土地，
    有如前述，則上訴人獲有相當於租金之利益，被上訴人請求
    上訴人返還該利益，自屬有據。再無法律上之原因而獲得相
    當於租金之利益，致他人受損害時，如該他人之返還利益請
    求權已逾租金短期消滅時效之時間，對於相當於已罹消滅時
    效之租金之利益，不得依不當得利之法則請求返還（最高法
    院49年度台上字第1730號判例參照）。則本件被上訴人請求
    上訴人給付自93年4月19日提起本件訴訟起，回溯滿五年期
    間之不當得利，亦屬有據。又按「地租不得超過地價百分之
    八。前項地價指法定地價。」、「土地所有權人依本法所申
    報之地價，為法定地價」雖為土地法第110條、第148條所明
    定。然該規定係有關耕地租用地租之限制，與本件無權占有
    國有林地之情形迥異，自無各該規定之適用。本院參酌「國
    有林事業區出租造林地管理要點」第10條第4、5項果樹果林
    木分收率辦理。果實按查定之每株平均生產量分收，林務局
    為百分之二十，租地造林人為百分之八十之規定；上訴人占
    用系爭土地種植檳榔及系爭土地地理位置、未來發展遠景等
    情，暨上訴人於原審主張以每平方公尺20 元計算為合理，
    及被上訴人對原審以每平方公尺21元計算租金，亦未聲明不
    服等情，認上訴人無權占用系爭林地所受利益以每平方公尺
    21元計算，以百分之六來計算較為適當，則經核算結果上訴
    人因無權占用系爭土地所受利益每年為二萬五千二百元（計
    算式：21×2×10000×0.06= 25200），是被上訴人請求上
    訴人給付五年內相當於租金之不當得利12萬6千元（計算式
    ：25200×5=126000），為有理由，應予准許。
六、綜上所陳，被上訴人基於民法第767條所有物返還請求權及
    第179條不當得利之法律關係，請求上訴人將如原審附圖所
    示斜線部分面積二公頃土地上之地上物剷除，恢復林班地原
    狀後，將土地交還被上訴人，並給付五年相當於租金之損害
    12 萬6千元為有理由，應予准許。原審就此為被上訴人勝訴
    之判決，及依兩造之聲請分別酌定相當擔保金額，為准、免
    假執行之宣告，經核並無不當，上訴意旨猶執陳詞，指摘原
    判決不當，求予廢棄改判，非有理由，應予駁回。
七、兩造其餘攻擊防禦方法及其他未經援用之證據，經斟酌尚無
    礙於本院前述之認定，無逐一論述之必要。
八、據上論結，本件上訴為無理由，依民事訴訟法第449條第1項
    、第78條、判決如主文。
中　　華　　民　　國　　94　　年　　3　　月　　 8 　　日
                  民事第二庭    審判長法　官　吳志誠
　　　　　　　　　　　      　　　　　法　官　李文賢
　　　　　　　　　　　      　　　　　法　官　李素靖
上為正本係照原本作成。
不得上訴
中　　華　　民　　國　　94　　年　　3　　月　　10   　日
                                      書記官　林鈴香
                                                K
